【裁判字號】    88,簡上,46
【裁判日期】    890501
【裁判案由】    清償借款
【裁判全文】
臺灣宜蘭地方法院民事判決  八十八年度簡上字第四十六號
    上  訴  人  乙○○
    訴訟代理人  林健智律師
    複代理人    許國棟律師
                林映廷律師
    被上訴人    甲○○○○○○.
右當事人間請求清償借款事件，上訴人對於中華民國八十八年五月三十一日本院宜蘭
簡易庭八十八年度宜簡字第一０五號第一審判決提起上訴，本院判決如左：
    主  文
原判決關於駁回上訴人後開第二項之訴部分，並訴訟費用之裁判廢棄。
被上訴人應給付上訴人新臺幣貳拾萬元，及自民國八十八年五月九日起至清償日止，
按週年利率百分之五計算之利息。
其餘上訴駁回。
第一、二審訴訟費用，由被上訴人負擔十分之九，餘由上訴人負擔。
    事  實
甲、上訴人方面：
  一、聲明：
    （一）原判決廢棄。
    （二）被上訴人應給付上訴人新臺幣二十萬元，及自起訴狀繕本送達上訴人之翌
          日起至清償日止，按週年利率百分之六計算之利息。
  二、陳述：除與原審判決書所載者相同茲予引用外，補稱：
    （一）寶石視廳歌唱係之實際負責人為訴外人陳榮宗，被上訴人呂紀怡則為寶石
          視廳歌唱之名義負責人，實際擔任之職務為總會計，此有被上訴人於八十
          七年三月二十四日自宜蘭西後街郵局寄予陳榮宗之第五十三號存證信函中
          記載：「本人被登記為宜蘭市寶石視廳歌唱之名譽（義）負責人，惟該店
          自八十七年二月十一日起有關每日營收款項及其流向暨員工薪資，對外進
          貨詳細情形營業稅、商號營利事業所得稅、員工薪資所得扣繳情形等，本
          人均不瞭解．．．」。另有宜蘭縣政府商宜字第一六五九一營利事業登記
          證及寶石育樂事業有限公司員工薪資應領清冊記載董事長記載為陳榮宗、
          被上訴人呂紀怡為總會計可證。而寶石視廳歌唱實際負責人陳榮宗於八十
          七年一月二十一日向上訴人表明因寶石視廳歌唱急需款項週轉而向上訴人
          借款二十萬元，約定同年二月二十日償還，上訴人隨即自設於保證責任宜
          蘭信用合作社（以下簡稱宜蘭信用合作社）帳號0000000－00－
          0000000號之活期存款帳戶內，提領二十萬元借予寶石視廳歌唱而
          由陳榮宗收受，陳榮宗即簽發以寶石視廳為發票人，發票日為八十七年二
          月二十日，面額二十萬元，以臺灣省合作金庫宜蘭支庫為發票人，票據號
          碼為ＨＣ0000000號之支票一紙為憑。詎該支票屆期經上訴人於八
          十七年三月三日提示，竟遭退票，爰依消費借貸及支票票款請求權之法律
          關係，請求被上訴人應給付上訴人二十萬元及利息。
    （二）證人陳榮宗到庭證稱伊為寶石視廳歌唱實際負責人，每個月多支付被上訴
          人呂紀怡二萬元，由呂紀怡當名義負責人，寶石視廳歌唱全部的營業及收
          支都是伊在調度，系爭支票是被上訴人開立的，該筆款項是伊向乙○○調
          借要交給寶石視廳歌唱使用的等語，佐以被上訴人提出之寶石視廳歌唱向
          付款簽收簿亦有寶石視廳歌唱向上訴人借貸而簽發系爭支票之記載，足見
          被上訴人業已授權陳榮宗對外處理寶石視廳歌唱對外調度資金，則陳榮宗
          以寶石視廳歌唱名義向上訴人所為借貸二十萬元之行為，係代理寶石視廳
          歌唱所為，自應對寶石視廳歌唱發生效力。
    （三）退步言之，被上訴人允許訴外人陳榮宗以寶石視廳歌唱之實際負責人名義
          對外為資金調度，嗣後並於被上訴人呂紀怡所保管之付款簽收簿中加以記
          載予以認列，被上訴人亦應負表見代理之責任。
  三、證據：除援用原審之立證方法外，另提出西後街郵局八十七年三月二十四日第
            五十三號存證信函、宜蘭縣政府營利事業登記證、寶石育樂事業有限公
            司員工薪資應領清冊、宜蘭信用合作社活期儲蓄存款存摺封面及內頁影
            本各一份，並聲請訊問證人陳榮宗、賴美惠、林蓉嬿。
乙、被上訴人方面：
  一、聲明：駁回上訴。
  二、陳述：除與原審判決書所載者相同茲予引用外，補稱：
    （一）訴外人陳榮宗為寶石視廳歌唱之實際負責人，上訴人僅係寶石視廳歌唱之
          名義負責人，該筆二十萬元之款項是陳榮宗因私人需要，持被上訴人之支
          票向上訴人調借，並非被上訴人所借用。
    （二）本件系爭支票上之印鑑都是其蓋用，是借票給陳榮宗使用，寶石視廳歌唱
          的付款簽收簿都是其所記載，付款簽收簿上記載上訴人的二十萬元是陳榮
          宗向公司（即寶石視廳歌唱）借票的。
    （三）系爭支票之請求權業已罹於時效而消滅。
  三、證據：除援用原審之立證方法外，另提出寶石視廳歌唱付款簽收簿影本一份。
    理  由
一、上訴人起訴主張寶石視廳歌唱係之實際負責人陳榮宗於八十七年一月二十一日因
    寶石視廳歌唱急需款項週轉，乃代理被上訴人甲○○○○○○○○○向上訴人借
    款二十萬元，約定同年二月二十日償還，上訴人乃自宜蘭信用合作社帳戶內，提
    領二十萬元借予寶石視廳歌唱，而由陳榮宗收受，陳榮宗亦簽發以寶石視廳為發
    票人，發票日為八十七年二月二十日，面額二十萬元，以臺灣省合作金庫宜蘭支
    庫為發票人，票據號碼為ＨＣ0000000號之支票一紙交付被上訴人，詎屆
    期提示竟遭退票，按代理人之行為直接對本人發生效力，爰依消費借貸及票款請
    求權之法律關係，請求被上訴人應給付上訴人二十萬元及利息。被上訴人則以上
    訴人借予陳榮宗之二十萬元係陳榮宗私人所借，並非寶石視廳歌唱借用，系爭支
    票亦係陳榮宗向被上訴人借用簽發等語，資為抗辯。
二、本件上訴人起訴主張訴外人陳榮宗以被上訴人之名義向上訴人借款二十萬元，並
    開立系爭支票交付上訴人，嗣系爭支票經上訴人提示未獲兌現而遭退票之事實，
    業據上訴人提出支票、退票理由單及宜蘭信用合作社活期儲蓄存款存摺封面及內
    頁影本一份為證，且為被上訴人所不爭執，自堪信為真實。茲需究明者，乃陳榮
    宗有無代理被上訴人為法律行為之權限。經查，被上訴人呂紀怡為寶石視廳歌唱
    之名義負責人，實際業務係由陳榮宗負責等情，業經證人陳榮宗及曾任寶石視廳
    歌唱之會計賴美惠、林蓉嬿等人到場結證屬實，且為被上訴人所自承。證人陳榮
    宗並證稱：「我是寶石視廳歌唱的實際負責人，而請呂紀怡當名義負責人，我每
    個月多給她二萬元．．．（寶石視廳歌唱）所有的營業及收支金錢都是我在調度
    ，八十七年二月二十日二十萬元支票是呂紀怡開立的。」（本院八十八年十一月
    十日準備程序筆錄），「該二十萬元是寶石視廳歌唱借的，因我與乙○○經常有
    金錢往來，寶石視廳歌唱之借款都是我以寶石視廳歌唱名義借的。」、「該二十
    萬元是呂紀怡先開票後，我才將該支票向乙○○借錢，呂紀怡對此事是知情的。
    」等語綦詳。被上訴人亦自承系爭支票是其蓋章，且據被上訴人提出其所記載之
    寶石視廳歌唱付款簽收簿上，亦確有系爭支票開立之紀錄；另據卷附被上訴人於
    八十七年三月二十四日自宜蘭西後街郵局寄予陳榮宗之第五十三號存證信函中亦
    記載：「本人被登記為宜蘭市寶石視廳歌唱之名譽（義）負責人，惟該店自八十
    七年二月十一日起有關每日營收款項及其流向暨員工薪資，對外進貨詳細情形營
    業稅、商號營利事業所得稅、員工薪資所得扣繳情形等，本人均不瞭解．．．」
    ，而本件借款日期為八十七年一月二十一日，尚在該函所指日期之前，應認陳榮
    宗於本件借款時，確屬有權代理，被上訴人所為未授權陳榮宗代理向上訴人借款
    之抗辯，即不足採。
三、按代理人於代理權限內，以本人名義所為之意思表示，直接對本人發生效力；又
    於消費借貸，借用人應於約定期限內，返還與借用物種類、品質、數量相同之物
    ，民法第一百零三條、第四百七十八條定有明文。本件既係被上訴人代理人代理
    向上訴人借款，被上訴人自應負借用人之責，從而上訴人本於消費借貸之法律關
    係，請求被上訴人給付二十萬元及起訴狀送達被上訴人之翌日即八十八年五月九
    日至清償日止之法定利息部分，為有理由，應予准許，逾此部分所為請求，為無
    理由，應予駁回。次按票據上之權利，對支票發票人自發票日起算一年間不行使
    ，因時效而消滅，為票據法第二十二條第一項所明定。查系爭支票發票日為八十
    七年二月二十日，上訴人遲至八十八年五月四日始向本院宜蘭簡易庭起訴，已罹
    於一年之時效，上訴人依票據關係請求被上訴人給付二十萬元票款及其利息部分
    ，即無理由，應予駁回。原審就上開應准許之部分，為上訴人敗訴之判決，尚有
    未洽，上訴意旨求予廢棄改判，為有理由，爰由本院予以廢棄改判如主文第二項
    所示。至於上訴人之請求不應准許部分，原判決為上訴人敗訴之判決，經核於法
    並無不合，上訴意旨求予廢棄改判，為無理由，應駁回其上訴。
四、據上論結，本件上訴為一部有理由，一部無理由，依民事訴訟法第四百三十六條
    之一第三項、第四百五十條、第四百四十九條第一項、第七十九條但書、第四百
    六十三條，判決如主文。
中      華      民      國    八十九    年      五      月      一      日
                            臺灣宜蘭地方法院民事庭
~B審判長法官  周煙平
~B法      官  姜世明
~B法      官  張軒豪
右正本證明與原本無異。
本件不得抗告。
中      華      民      國    八十九    年      五      月      九      日
~B法院書記官  劉永城


司法院資訊處製作；財團法人民間司法改革基金會備份。
